臺灣新竹地方法院民事判決  
111年度訴字第193號
原      告  財政部國有財產署中區分署

法定代理人  趙子賢  
訴訟代理人  林琦勝律師
複 代理 人  黃曉薇律師
被      告  曾昭榮  


上列當事人間請求拆屋還地等事件，本院於民國111年8月12日言
詞辯論終結，判決如下：
    主  文
被告應將坐落新竹市○○段○○○○○地號土地上，如本判決附圖編號A
部分面積八三點七七平方公尺之磚造平房、編號B部分面積九點
六一平方公尺之庭院水泥地、編號C部分面積四點一平方公尺之
磚造建物及點一至點二設於上開土地範圍內之圍牆除去，並將該
部分占用土地騰空返還予原告。
被告應：（一）給付原告新臺幣貳拾壹萬貳仟肆佰玖拾玖元及自
民國一一一年七月二十二日起至清償日止，按年息百分之五計算
之利息；及（二）：自民國一一一年七月一日起至騰空返還第一
項占用土地之日止，按月給付原告新臺幣貳仟陸佰肆拾元。
訴訟費用新臺幣參萬捌仟柒佰捌拾伍元由被告負擔。
本判決第一項於原告以新臺幣壹佰零肆萬柒仟參佰陸拾元為被告
供擔保後，得假執行。
本判決第二之（一）項於原告以新臺幣柒萬零捌佰參拾參元為被
告供擔保後，得假執行；本判決第二之（二）項就已到期之金額
，於原告以已到期金額之三分之一為被告供擔保後，得假執行。
　
    事實及理由
一、訴狀送達後，原告不得將原訴變更或追加他訴，但擴張或減
    縮應受判決事項之聲明者，不在此限；不變更訴訟標的，而
    補充或更正事實上或法律上之陳述，非為訴之變更或追加，
    民事訴訟法第255條第1項第3款、第256條定有明文。查，原
    告起訴時聲明（一）被告應將坐落新竹市○○段00000地號土
    地（下稱828-6地號土地）上如起訴狀原證二所示之磚造平
    房、圍牆、庭園等地上物（以實測為準）除去，並將該部分
    土地騰空返還予原告；及（二）被告應給付原告新臺幣（下
    同）19萬8,075元及自起訴狀繕本送達翌日起至清償日止，
    按年息5％計算之利息，並自民國111年1月1日起至返還828-6
    地號土地之日止，按月給付原告2,659元，嗣依新竹市地政
    事務所收件日期文號111年5月5日第53100號、複丈日期111
    年5月31日土地複丈成果圖（即本判決附圖，下稱：附圖，
    出處見本院卷第77頁），而為補充或更正地上物占用位置與
    面積，即（一）被告應將坐落828-6地號土地上如附圖所示
    之編號A部分面積83.77平方公尺之磚造平房、編號B部分面
    積9.61平方公尺之庭院水泥地，編號C部分面積4.1平方公尺
    之磚造建物、點1至點2設於上開土地範圍內之圍牆除去，並
    將該部分占用土地騰空返還予原告；暨調整相當於租金之不
    當得利數額與起算時點，即（二）被告應給付原告21萬2,49
    9元及自民事更正聲明狀繕本送達翌日起至清償日止，按年
    息5％計算之利息，並自111年7月1日起至返還828-6地號土地
    之日止，按月給付原告2,640元（下稱最後聲明，見本院卷
    第85頁），揆諸前揭規定，於程序上皆無不合，均應予准許
    。
二、被告經合法通知，未於言詞辯論期日到場，核無民事訴訟法
    第386條所列各款情形，爰依原告之聲請，准由其一造辯論
    而為判決。
三、原告主張：被告無權占有中華民國所有，現由原告管理之82
    8-6地號土地，依民法第767條規定，請求被告拆屋還地，並
    依民法第179條規定請求相當於租金之不當得利，爰提起本
    件訴訟，聲明如主文第1、2項所示並願供擔保請准宣告假執
    行。
四、被告經合法通知，未於言詞辯論期日到場，亦未提出書狀作
    何聲明或陳述。
五、得心證之理由：
（一）關於拆屋還地部分：
　 1、按，所有人對於無權占有或侵奪其所有物者，得請求返還
      之；對於妨害其所有權者，得請求除去之，民法第767條
      第1項前段、中段定有明文。國有財產撥給各地國家機關
      使用者，名義上雖仍為國有，實際上即為使用機關行使所
      有人之權利，對於是類財產，准由管領機關起訴，代國家
      主張所有權人之權利，最高法院51年台上字第2680號判例
      意旨參見。
　 2、查，原告主張其實際管理中華民國所有之828-6地號土地
      ，被告無權占用如附圖所示之編號A部分面積83.77平方公
      尺之磚造平房、編號B部分面積9.61平方公尺之庭院水泥
      地，編號C部分面積4.1平方公尺之磚造建物及設置點1至
      點2如附圖所示圍牆之事實，業據原告提出原證一：土地
      建物查詢資料（見本院卷第9頁）、原證二：地籍圖查詢
      資料與現況照片（見本院卷第11～17頁）、原證四：被告
      一度承租828-6地號土地之申請書（見本院卷第87頁）等
      件為證，並經本院囑託新竹市地政事務所會同至現場勘驗
      測量，有一破舊、荒廢且無人居住之磚造平房，連同庭院
      、水泥地、圍牆為測量範圍，原告訴訟代理人林琦勝律師
      在場指出上開磚造平房為門牌號碼新竹市○○路0段000號，
      復查被告戶籍址及市內電話裝設資料留存地址均設於上址
      （見本院卷第65～67頁新竹市香山戶政事務所111年6月7日
      函及檢附戶籍資料、本院卷第73頁中華電信股份有限公司
      新竹營運處111年6月13日函、本院紅色卷皮限閱資料卷）
      ，且據台灣電力股份有限公司新竹區營業所函覆上址用電
      戶曾為被告，因欠費而終止契約（見本院卷第69頁該公司
      111年6月14日函），而台灣自來水股份有限公司第三區管
      理處新竹服務科則覆無上址申請裝置自來水資料（見本院
      卷第71頁該公司111年6月13日函），暨有本院勘驗期日報
      到單、筆錄、現場草圖及新竹市地政事務所所製之附圖在
      卷可參（見本院卷第49～54、75～77頁），再經本院查悉原
      告先前已對被告無權占用828-6地號土地，請求給付89年1
      0月至104年9月間相當於租金之不當得利，經本院104年度
      司促字第10015號准許核發支付命令確定（經本院依職權
      調取該支付命令原卷，並轉印部分資料附於本院卷第93～1
      13頁），被告迄未到場爭執，亦未提出任何有利於己之聲
      明、陳述或證據，以供本院審酌，本院依調查證據之結果
      及斟酌全辯論意旨，堪認原告之主張為真實，原告依民法
      第767條第1項前段、中段規定請求被告拆屋還地如主文第
      1項所示，當屬有據，應予准許。
（二）關於相當於租金不當得利部分：　
   1、按：
 （1）無權占有他人土地，可能獲得相當於租金之利益為社會通
      常之觀念，是請求人請求無權占有人返還占有土地所得之
      利益，參照本院61年台上字第1695號判例意旨，原則上應
      以相當於該土地之租金額為限，最高法院94年台上字第10
      94號判決意旨參見。
 （2）土地法規定：「（第97條第1項）城市地方房屋之租金，
      以不超過土地及其建築物申報總價年息10％為限。（第105
      條）第97條…規定，於租用基地建築房屋均準用之。（第1
      48條）土地所有權人依本法所申報之地價，為法定地價。
      」；平均地權條例第16條：「…土地所有權人未於公告期
      間申報地價者，以公告地價80％為其申報地價。土地所有
      權人於公告期間申報地價者，其申報之地價超過公告地價
      120％時，以公告地價120％為其申報地價；申報之地價未滿
      公告地價80％時，得照價收買或以公告地價80％為其申報地
      價。」；平均地權條例施行細則第21條：「公有土地…以
      各該宗土地之公告地價為申報地價，免予申報。…」。基
      地租金之數額，除以基地申報地價為基礎外，尚須斟酌基
      地之位置，工商業繁榮之程度，承租人利用基地之經濟價
      值及所受利益等項，並與鄰地租金相比較，以為決定，並
      非必達申報總地價年息百分之10最高額，最高法院68年度
      台上字第3071號判例意旨參見。
   2、查，被告無權占用828-6地號土地，已如前述，原告自得
      依不當得利之法律關係，訴請被告給付相當於租金之不當
      得利。本院審酌828-6地號土地使用分區為特定專用區、
      使用地類別為特定目的事業用地，於位置、利用狀況、交
      通情形、繁榮程度、使用經濟效益均屬普通，並依行政院
      82年4月23日臺82財字地11153號頒布「國有出租基地租金
      率調整方案」規定國有出租基地自82年7月1日起一律依照
      申報地價週年利率5％計收租金，而系爭土地公告地價102～
      104年均為5,400元，105年至110年為6,500元（見本院卷
      第19頁，原證三：公告土地現值及公告地價查詢），111
      年申報地價為6,500元（見本院卷第9頁，原證一：土地建
      物查詢資料），原告據此計算相當於租金之不當得利（見
      本院卷第85～86頁書狀）：（1）104年10月～104年12月：9
      7.48平方公尺（附圖編號A、B、C測量面積總和，下同）
      5,400元5％÷12月≒2,193元，2,193元3月＝6,579元；（2
      ）105年1月～110年12月：97.48平方公尺6,500元5％÷12
      月≒2,640元，2,640元72月＝19萬0,080元；（3）111年1
      月～111年6月：97.48平方公尺6,500元5％÷12月≒2,640元
      ，2,640元6月＝1萬5,840元，以上（1）～（3）合計21萬2
      ,499元，被告應如數給付，並無不當，且因上開不當得利
      債權，屬無確定期限給付，既經原告陳明以民事更正起訴
      狀繕本送達翌日起至清償日止，計算法定遲延利息，該書
      狀繕本已於111年7月1日辦理公示送達（見本院卷第117頁
      公告），被告迄未給付，當自111年7月22日起至清償日止
      ，按年息5％計算法定遲延利息（民法第229條第2項、第23
      3條第1項、第203條參看），及自111年7月1日起至被告返
      還所占用828-6地號土地之日止，按月給付原告2,640元（
      見本院卷第85～86頁），亦屬有據，均應予准許，爰判決
      如主文第2項所示。
六、本件原告勝訴部分經其陳明願供擔保聲請宣告假執行，依民
    事訴訟法第390條第2項，核無不合，爰酌定相當之擔保金額
    准許之，如主文第4、5項所示。
七、訴訟費用之負擔：本件訴訟標的金額或價額314萬2,080元，
    應徵收第一審裁判費3萬2,185元，業據原告繳納（見本院卷
    第4頁），附圖地政規費即土地勘查複丈費共6,600元，由原
    告預繳（見本院卷第127、129頁），以上合計3萬8,785元，
    依民事訴訟法第78條定由敗訴之被告負擔，如主文第3項所
    示。
中　　華　　民　　國　　111 　年　　8 　　月　　26　　日
                  民事庭      法　官　周美玲
以上正本係照原本作成。
被告如對本判決上訴，須於判決送達後20日內向本院提出上訴狀
，暨添具繕本1件，並按不服程度繳納第二審上訴費用，如被告
對本判決全部不服提起上訴，上訴利益新臺幣314萬2,080元，應
繳納第二審上訴費用為新臺幣4萬8,277元。　　　　　　
中　　華　　民　　國　　111 　年　　8 　　月　　26　　日
                              書記官　徐佩鈴　　　　　　
附圖：新竹市地政事務所收件日期文號111年5月5日第53100號、
      複丈日期111年5月31日土地複丈成果圖正本1張。